臺灣臺北地方法院刑事判決　　　　　　 96年度簡上字第298號
上　訴　人　臺灣臺北地方法院檢察署檢察官
被　　　告　甲○○
上列上訴人因被告詐欺案件，不服本院中華民國96年6月29日96
年度簡字第2109號第一審刑事簡易判決（起訴案號：96年度偵緝
字第27號），提起上訴，本院管轄之第二審合議庭判決如下：
    主  文
原判決撤銷。
甲○○幫助連續意圖為自己不法之所有，以詐術使人將本人之物
交付，處有期徒刑陸月，如易科罰金，以銀元佰元即新臺幣玖
佰元折算壹日；減為有期徒刑月，如易科罰金，以銀元佰元
即新臺幣玖佰元折算壹日。
    事  實
一、甲○○明知金融帳戶為個人理財工具，申請開設金融帳戶並
    無任何特殊之限制，一般民眾皆可以存入最低開戶金額之方
    式申請之，且一個人可以在不同之金融機構申請多數之存款
    帳戶使用，取得甚易。而可預見時下以電話詐騙促使被害人
    以操作銀行自動付款機而詐取或交付金錢之行為甚為猖獗，
    且廣為媒體報導，並經政府有關機關呼籲，不要受騙。依一
    般人之社會生活經驗，苟不以自己名義申請開戶，卻向不特
    定人蒐集大量他人之帳戶供己使用，其目的極可能利用該帳
    戶供作非法之用，又對交付帳戶供他人使用雖無必然遭該他
    人利用為遂行詐欺取財犯罪之確信，惟甲○○竟仍以該他人
    縱持以犯罪亦不違本意，而基於幫助他人為詐欺取財之不確
    定犯意，於民國94年6、7月間某日，將其所有戶名均為甲○
    ○之中國信託商業銀行股份有限公司（下稱中國信託銀行）
    新店分行、帳號0000 00000000號帳戶，中華郵政股份有限
    公司新店安康分局（下稱郵局）、帳號00000000000000號帳
    戶之存摺2本、提款卡2張與印章2 枚，交付予姓名、年籍不
    詳之成年男子，並告知提款卡密碼。該姓名、年籍不詳之人
    與同夥之集團成員等數人，即基於意圖為自己不法所有之犯
    意，先後為下列行為：
  (一)於94年7月7日16時25分許，由該集團成員1 人撥打電話向廖
    美祝佯稱其個人資料外洩，遭冒用申領中國信託銀行信用卡
    使用，需先提領款項，再依指示至提款機設備前存款，操作
    鎖卡程序，以保障權益，以致廖美祝陷於錯誤，依指示於94
    年7月8日分別提領新臺幣（下同）100, 000元、20,000 元
    後，旋即至位於臺北市○○○路○ 段68號存款機設備，將上
    開2 筆款項存入至甲○○所提供上述中國信託銀行帳戶內，
    該集團成員之其中1人即以該提款卡將該贓款提領一空得手
    。
  (二)於94年7月9日，由該集團成員1 人撥打電話向楊智強佯稱其
    中國信託銀行信用卡遭到刷，並要求楊智強持提款卡至提款
    機設備前操作確認，以致楊智強陷於錯誤，依指示操作提款
    機設備後，帳戶內存款16,179元，即遭轉帳至甲○○所提供
    之上開郵局帳戶內，該集團成員之其中1人即以該提款卡將
    該贓款提領一空得手。
  (三)於94年7月9日15時許，由該集團成員之1 人撥打電話向李順
    義佯稱信用卡逾期繳款問題，需持提款卡至提款機設備操作
    確認，以致李順義陷於錯誤，依指示操作提款機設備後，帳
    戶內存款27,146元，即遭轉帳至甲○○所提供之上開郵局帳
    戶內，該集團成員之其中1人即以該提款卡將該贓款提領一
    空得手。
  (四)於94年7月9日15時56分許，由該集團成員之1 人撥打電話向
    張閩平佯稱其個人資料外洩，遭冒用申領中國信託銀行信用
    卡使用，需至提款機設備前，操作鎖卡程序，以致張閩平陷
    於錯誤，旋即依指示操作提款機設備後，帳戶內存款29,983
    元，即遭轉帳至甲○○所提供之上開郵局帳戶內，該集團成
    員之其中1人即以該提款卡將該贓款提領一空得手。
二、案經臺北市政府警察局松山分局移送臺灣臺北地方法院檢察
    署檢察官偵查起訴，本院訊問甲○○後，甲○○自白犯罪，
    改以簡易判決處刑。
    理  由
一、上開犯罪事實，業據被告甲○○於本院行準備程序時坦承不
    諱（見本院96年度易字第1139號刑事卷96年6月5日準備程序
    筆錄），核與證人廖美祝、楊智強、李順義、張閩平於警詢
    中證述情節相符合（見臺灣板橋地方法院檢察署95年度偵字
    第15 61 4號偵查卷第3頁至第5頁、臺灣臺北地方法院檢察
    署94年度偵字第18717號偵查卷第9頁、臺灣臺北地方法院檢
    察署95年度偵字第5449號偵查卷第119頁、第120頁、第38頁
    至第40頁），並有自動櫃員機交易明細表4 份（見94年度偵
    字第18717 號偵查卷第16頁、95年度偵字第5449號偵查卷第
    170 頁、95年度偵字第717 2號偵查卷第166頁、95年度偵字
    第15614號偵查卷第9頁）、郵局查詢帳戶最近交易資料1 份
    （見94年度偵字第18717 號偵查卷第29頁）、中華郵政股份
    有限公司板橋郵局函暨所附開戶資料1 份（見94年度偵字第
    18717 號偵查卷第51頁至第52頁）、中國信託商業銀行函暨
    所附開戶基本資料與歷史交易查詢報表2 份（見94年度偵字
    第18717號偵查卷第63頁至第66頁、95年度偵字第15614號偵
    查卷第13頁至第23頁）、中華郵政股份有限公司板橋郵局函
    暨所附客戶歷史交易清單1份（見94年度偵字第18717號偵查
    卷第75頁至第76頁、95年度偵字第5449號偵查卷第221 頁至
    第225 頁）、彰化商業銀行新莊分行函暨所附開戶資料與存
    摺存款交易明細查詢1 份（見95年度偵字第5449號偵查卷第
    46頁至第50頁）、照片5張（見95年度偵字第5449號偵查卷
    第107頁至第111頁、第116頁至第118頁）、存摺影本1份（
    見95年度偵字第5449號偵查卷第170頁）、電話語音服務申
    請書1份（95年度偵字第5449號偵查卷第252頁）在卷可稽，
    足徵被告前開自白與事實相符，洵堪採信。本案事證明確，
    被告犯行洵堪認定，應予依法論科。
三、論罪部分：
  (一)查被告行為後，刑法部分條文業已修正並於95年7月1日施行
    ，其中刑法第2條第1項修正為：行為後法律有變更者，適用
    行為時之法律，但行為後之法律有利於行為人者，適用最有
    利於行為人之法律。此條規定乃與刑法第1 條罪刑法定主義
    契合，而貫徹法律禁止溯及既往原則，係規範行為後法律變
    更所生新舊法律比較適用之準據法，是刑法第2 條本身雖經
    修正，但刑法第2 條既屬適用法律之準據法，本身尚無比較
    新舊法之問題，應一律適用裁判時之現行刑法第2 條規定以
    決定適用之刑罰法律，合先敘明。
  (1)刑法第33條第5 款關於罰金刑之計算單位及處罰部分：修正
    前刑法第33條第5款規定「罰金：1元以上。」，與修正後刑
    法第33條第5款規定「罰金：新臺幣1,000元以上，以百元計
    算之。」不同；另95年6月14日修正公布刑法施行法第1條之
    1 ：「中華民國94年1月7日刑法修正施行後，刑法分則編所
    定罰金之貨幣單位為新臺幣。94年1月7日刑法修正時，刑法
    分則編未修正之條文定有罰金者，自94年1月7日刑法修正施
    行後，就其所定數額提高為30倍。但72年6月26日至94年1月
    7日新增或修正之條文，就其所定數額提高為3倍」。現行刑
    法中，有關於罰金刑之計算單位及處罰之規定已有修正，自
    屬法律變更。
  (2)刑法第30條關於幫助犯部分：修正前刑法第30條第1項、第2
    項分別規定：「幫助他人犯罪者，為從犯。雖他人不知幫助
    之情者，亦同」、「從犯之處罰，得按正犯之刑減輕之」，
    修正後則規定：「幫助他人實行犯罪行為者，為幫助犯。雖
    他人不知幫助之情者，亦同」、「幫助犯之處罰，得按正犯
    之刑減輕之」。依此，對被告而言修正前後，均屬幫助犯，
    並無有利或不利之情形，自不生新舊法比較之問題，應依法
    律一般適用原則逕依裁判時刑法第30條第2 項之規定，按正
    犯之刑減輕之。
  (3)刑法第41條第1 項前段關於易科罰金折算標準部分：修正前
    刑法第41條第1項前段規定：「犯最重本刑為5年以下有期徒
    刑之刑之罪，而受6 月以下有期徒刑或拘役之宣告，因身體
    、教育、職業、家庭之關係或其他正當事由，執行顯有困難
    者，得以1元以上3元以下折算1 日，易科罰金。」；又被告
    行為時之易科罰金折算標準，修正前罰金罰鍰提高標準條例
    第2條前段（現已刪除）規定，就其原定數額提高為100倍折
    算1日，因此被告行為時之易科罰金折算標準，應以銀元300
    元折算1 日，經折算為新臺幣後，應以新臺幣900元折算1日
    。惟修正後刑法第41條第1項前段則規定：「犯最重本刑為5
    年以下有期徒刑之刑之罪，而受6 月以下有期徒刑或拘役之
    宣告者，得以新臺幣1,000元、2,000元、3,000元折算1日，
    易科罰金。」，比較修正前後之易科罰金折算標準，仍以95
    年7月1日修正公布施行前之規定，較有利於被告。
  (4)刑法第56條連續犯規定，已於94年1月7日修正刪除，並於95
    年7月1日施行。是於新法修正施行後，被告之數犯罪行為，
    即須分論併罰。此刪除顯已影響行為人刑罰之法律效果，比
    較新、舊法結果，自應以被告行為時之法律即舊法論以連續
    犯對被告較為有利。
  (二)被告交付上開銀行存摺、提款卡與印章予姓名、年籍不詳之
    人，雖其有供該詐欺集團成員從事詐欺取財不法行為贓款匯
    入、提領用之不確定故意，然被告與該詐欺集團成員並無詐
    欺取財犯意聯絡或參與詐欺取財構成要件行為之分擔，且其
    提供詐欺集團詐欺取財贓款匯入、提領之帳戶，係提供詐欺
    取財構成要件以外之助力，故核被告所為，係犯修正後刑法
    第30條第1項、第339條第1 項之幫助詐欺取財罪。又按連續
    幫助與幫助連續原屬有別，如基於概括犯意，多次幫助他人
    犯罪，為連續幫助；如以一幫助行為，幫助他人連續犯罪，
    則為幫助連續，就幫助犯言，僅有一次之犯罪行為（最高法
    院86年度台上字第5680號、87年度台上字第3865號判決參考
    ）。被告提供上開中國信託商業銀行、郵局帳戶予該姓名、
    年籍不詳之人，該人及所屬之犯罪集團利用上開2 帳戶先後
    詐欺取財物得逞多次，該等犯罪集團多次詐欺取財犯行，時
    間緊接、方法相同，觸犯構成要件相同之罪，顯係基於概括
    犯意為之，為連續犯，而被告基於幫助之犯意，以一提供帳
    戶之幫助行為，幫助渠等連續詐欺取財被害人之財物，為幫
    助連續，僅成立一次幫助犯罪行為。被告係幫助他人犯前開
    之罪，應依修正後刑法第30條第2 項之規定，按正犯之刑減
    輕之。
  (三)原審認被告罪證明確，對被告論罪科刑，固非無見。然按犯
    罪在中華民國96年4月24日以前者，除本條例另有規定外，
    有期徒刑、拘役或罰金，減其刑期或金額2分之1，中華民國
    96年罪犯減刑條例第2條第1項第3款定有明文。本件被告所
    犯上開犯罪時間，係在96年4月24日之前，復核無同條例所
    定不予減刑之情形，應依同條例第2條第1項第3款規定，減
    其刑期2分之1，原審未及審酌予以減刑，已有未恰，抑且，
    被告前未曾受有期徒刑以上刑之宣告，此有臺灣高等法院被
    告前案紀錄表1 份存卷可考，是本件被告並非累犯，原審認
    被告屬累犯，亦有違誤，自應由本院予以撤銷改判。爰審酌
    被告提供帳戶幫助他人犯罪，致使真正犯罪者難以被查獲，
    助長詐欺犯罪風氣猖獗，破壞社會治安及金融秩序甚鉅，並
    使被害人廖美祝等人受有損害，惟被告僅提供帳戶，尚未直
    接參與詐欺取財犯行，且非實際獲得暴利之人，情節顯較輕
    微，犯罪後又能坦認犯罪，顯見被告實有悛悔之意等一切情
    狀，量處如主文所示之刑，並依修正前刑法第41條第1 項前
    段規定諭知易科罰金之折算標準。又被告前開犯行之犯罪時
    間係於96年4 月24日之前，且無中華民國96年罪犯減刑條例
    所定不得減刑之情形，爰依同條例第2條第1項第3 款規定減
    其宣告刑2分之1，並依修正前刑法第41條第1 項前段規定諭
    知易科罰金之折算標準。
四、被告所交付之上開帳戶、提款卡與印章等物，雖係供犯罪所
    用之物，但未經扣案，迄今仍未取回，且非義務沒收之物，
    爰均不為沒收之諭知，附此敘明。
據上論斷，應依刑事訴訟法第455條之1第1項、第3項、第369條
第1項前段、第364條、第299條第1項前段，修正後刑法第2條第1
項前段，第30條第1項前段、第2項、第339條第1項，修正前刑法
第56條、第41條第1項前段，刑法施行法第1條之1，刪除前罰金
罰鍰提高標準條例第2條，現行法規所定貨幣單位折算新臺幣條
例第2條，中華民國96年罪犯減刑條例第2條第1項第3款、第7條
、第9條，判決如主文。
本案經檢察官郭瑜芳到庭執行職務。
中　　華　　民　　國　　96　　年　　9　　月　　27　　日
　　　　　　　　　臺灣臺北地方法院刑事第二庭
                      審判長法  官  劉煌基
                            法  官  葉力旗
                            法  官  賴淑美
以上正本證明與原本無異。
本判決不得上訴。
                            書記官  許翠燕
中    華    民    國    96    年    9    月   27    日
附錄本案論罪科刑法條：
刑法第339條
意圖為自己或第三人不法之所有，以詐術使人將本人或第三人之
物交付者，處五年以下有期徒刑、拘役或科或併科一千元以下罰
金。
以前項方法得財產上不法之利益或使第三人得之者，亦同。
前二項之未遂犯罰之。
